臺灣高等法院臺中分院刑事判決　　　　94年度上訴字第2241號
上　訴　人　臺灣苗栗地方法院檢察署檢察官
被　　　告　庚○○
選任辯護人　江錫麒律師
被　　　告　丙○○
指定辯護人　本院公設辯護人甲○○
上列上訴人因貪污等案件，不服臺灣苗栗地方法院92年度訴字第
375號，中華民國94年9月5日第一審判決（起訴案號：臺灣苗栗
地方法院檢察署91年度偵字第1135號、92年度偵字第4015號），
提起上訴，本院判決如下：
        主  文
上訴駁回。
        理  由
一、本案經本院審理結果，認第一審判決被告等無罪，認事用法
    均無不當，應予維持，並引用第一審判決書記載之證據及理
    由（如附件）。
二、檢察官以被告等之犯罪事實業據丙○○、丁○○、己○○
    、乙○○、謝健民、林有志等人於調查站訊問時供陳甚詳，
    被告丙○○於調查站及偵查中之供述具有證據能力，其與被
    告庚○○係於同一訴訟程序審理，可否明確區分係立於被告
    或證人，不無疑問，其於審理時所述顯不實在，另己○○於
    調查站之供述亦有證據能力，與其嗣後於審理時所述具有較
    可信之情況。本件之規劃書等相關資料未循正常管道，竟
    由參與之廠商提供，顯悖常理，且參與比價之上聯公司、學
    英資訊公司、宏盛電腦公司均係己○○告知庚○○，嗣並依
    己○○所示將三份標單寄到學英資訊公司，被告等顯有圖利
    該得標廠商或全文盛之犯意。被告丙○○明知該三家廠商非
    本於自由競標之意思參與比價，竟於其職務上掌管之開標紀
    錄記載相關投標廠商、投標金額、得標廠商及標金等不實事
    項，並持交不知情之主持人吳兆貴及在場人彭欽標簽名，顯
    足生損害於泰安鄉公所本件工程比價作業招標程序之正確性
    。本件工程經送請財團法人中華工商研究院鑑定結果價格
    為新台幣 (下同)523,135 元至754,678元，發包之金額卻達
    八十八萬元，且上聯公司被查扣之總分類帳中，尚記載泰安
    鄉五萬之應付款，益可徵本案圖得之不法利益必遠超過五萬
    元等為由提起上訴。經查(1)丙○○、丁○○、己○○、乙○○、謝健民、林有志等人於調查站訊問時之供、陳及丙○○
    於偵查中之供述，是否有證據能力，另己○○、丙○○於偵
    查及原審中所述與渠等於調查站中所述不合，調查站中所述
    是否具有較可信之特別情況，與丁○○、乙○○、謝健民、
    林有志等調查站中所述，得否據為不利於被告等不利之認定
    ，原審業於理由內敘述綦詳，並無不當。(2)卷附泰安鄉立圖
    書館自動化軟、硬體設備工程卷宗資料並無採購預算書文件
    ，己○○嗣後於偵查、原審中亦否認有告訴被告庚○○由上
    聯、學英資訊、宏盛電腦等三家廠商議價，並將該三家廠商
    之名單、規劃書、預算表交給丙○○，及泰安鄉公所有洩漏
    底價之情事，證人乙○○於本院審理中證述：問：在調查站
    、偵查中的陳述，是否實在？（提示並告以要旨）答：當時
    應訊時間太長，有時詞不達意，不是我的本意，我們沒有去
    找廠商圍標等語。另證人丁○○於本院證述：問：在調查站
    、偵查、原審的證述，是否實在（提示並告以要旨）？答：
    我認為這些話是節錄的，還有許多話都沒有紀錄包括利潤、
    交通費、後續的維護都沒有計算，也都沒有紀錄，己○○部
    分是臆測之詞。問：上開證述曾經提到參與圍標（含己○○
    ），是否實在？答：己○○部分的陳述是猜測的，當時是感
    覺，因為我沒有看到。問：為何這麼猜？答：或許是在調查
    人員的引導下說的；在民國八十六年的時候，我們所做的系
    統是WINDOWS視窗版．．．因為當時全臺灣只有我們（即上
    聯、學英公司）合作研發WINDOWS系統，當時全臺灣只有我
    們有，在當時WINDOWS95的第二年環境下我們算是最快的，
    ＮＧ平台也才剛開始適用，如果招標的話也沒有人有能力去
    標，那時沒有人有這樣的系統等語。又泰安鄉公所於八十六
    年十一月二十八日接獲苗栗縣政府八十六年十一月二十七日
    八六府民山字第一五○九四五號函轉原民會補助函時即附有
    系爭工程之規劃書及工程明細表等資料 (見原審卷二第一○
    三之一至二十四)，並無被告丙○○於調查站中所稱向欠缺
    規劃書等資料，向原委會爭取不到之情形。又被告丙○○嗣
    後堅決否認有將參與比價之三家公司之標單均寄至學英資訊
    公司，卷附上聯、學英資訊、宏盛電腦等公司參與比價之標
    單上之筆跡，以肉眼觀之並不同，此外且查無其他證據足認
    被告丙○○於調查站所述與客觀事實相符，殊難以被告丙○○調查站中所述據為不利於被告等之認定。(3)依系爭工程辦
    理當時應適用之機關營繕工程及購置定製變賣財物稽察條例
    第六條及苗栗縣各機關學校營繕工程及購置定製變賣財物內
    部審核程序表規定，本件工程採比價程序，並以通信投標方
    式進行並無不當，既無證據證明被告庚○○依己○○之囑指
    定上聯公司、學英公司、宏盛公司等三家廠商參與比價及有
    指示被告丙○○配合辦理系爭工程發包 (丙○○於調查站時
    並未明確表示究竟庚○○要其如何配合，嗣後供述全力配合
    是指要其不要耽誤)暨被告丙○○有將三家公司之標單均寄
    交學英公司之情事，開標當天被告丙○○依，泰安鄉公所鄉
    長庚○○所指定之上聯公司、學英公司、宏盛公司等三家公
    司分別於開標日即87年1月22日前，以掛號之方式寄達泰安
    鄉公所之標單所載金額及主持人吳兆貴依標單上之約定，與
    最低標之學英公司議價，減為880,000元，而後宣布學英公
    司得標等情記載「苗栗縣泰安鄉公所開標比價議價紀錄表」
    ，自無偽造文書之情事，有系爭工程之核定底價單、工程公
    開比價簽到紀錄表、苗栗縣泰安鄉公所開標比價議價紀錄表
    、標單三張及證人即比價時在場之泰安鄉公所民政課長彭欽
    標於台北市調查處之證述在卷可稽（見泰安鄉立圖書館自動
    化軟、硬體設備工程卷宗資料〔以下簡稱系爭工程卷宗資料
    〕第15 -26頁、原審卷一第134-145頁、全文盛等涉嫌貪瀆
    等案卷三第4-5頁)。(4)證人己○○於調查站時即陳稱：除了
    和平鄉外，其他山地鄉之前並未言明要給回扣，係伊自己基
    於感謝協助公司取得上述工程之人員，自己本意要給，但因
    公司沒錢，所以沒有送出去等語，於原審證述：分類帳應收
    帳款上記載泰安鄉公所五萬元係伊想在工作完了買些東西向
    一起工作的人致謝，也沒有執行等語。證人乙○○於本院證
    述：並沒有給工程回扣。問：為何警偵訊時說有？答：不是
    說回扣，當時在辦公室裡面，有這麼討論過，我說不可以，
    誰說的我已經忘記了，到最後是沒有付諸實現的等語。證人
    丁○○於本院證述：問：乙○○是否告知要拿回扣給上聯公
    司？答：乙○○是負責聯繫，剛開始是有叫伊去談，但伊很
    多地方我沒去，如泰安、尖石、五峰等地都沒去，伊去的鄉
    鎮都是比較遠的，如台東。問：乙○○曾說聽你說要給這些
    鄉鎮一成回扣，是否屬實？（告以要旨）答：伊沒有說，假
    設要給也不是他去給。伊也沒有跟他提過，也沒有給回扣。
    問：有沒有給山地鄉鄉長、承辦人、本案被告回扣，使你們
    得標？答：沒有等語。本件發包之金額八十八萬元雖高於財
    團法人中華工商研究院鑑定結果價格為523,135元至754,678
    元，然仍低於本件工程當初規劃之金額978,000元 (見卷附
    系爭工程之規劃書所載)，自難以此及上聯公司之總分類帳
    中記載泰安鄉50,000元之應付款，遽認被告等犯圖利罪行。
    (5)按借牌投標之行為，政府採購法於九十一年二月六日修正
    公布前該法第一百零一條第一款規定：「機關辦理採購，發
    現廠商有下列情形之一，應將其事實及理由通知廠商，並附
    記如未提出異議者，將刊登政府採購公報：一、容許他人借
    用本人名義或證件參加投標者。‧‧‧」，即足見該法修正
    公布前對於借標投標之行為，機關僅得將之刊登政府採購公
    報，並無科以刑罰之規定，係不罰之行為。又「希望得標之
    廠商如果自願減少利潤，商請參加競標之其他廠商勿惡性競
    爭，使其順利得標，而將承攬工程可獲合法利潤之一部分致
    送未得標廠商，則得標人及未得標人均無以偷工減料等詐欺
    手段減少成本，詐得不法利益之犯意及行為，並不成立刑法
    第三百三十九條第二項之詐欺得利罪或刑法第一百三十一條
    ，戡亂時期貪污治罪條第六條第三款、第三條之共同公務員
    圖利罪」 (最高法院七十五年度台上字第二二二四號裁判意
    旨參照)。丁○○、乙○○、己○○、全文盛等人因本件工
    程被訴貪污罪行部分，業經判決無罪確定 (見台灣台中地方
    法院九十年度訴字第三七九號判決及本院九十五年度上訴字
    第二一八五號判決)。縱宏盛電腦、上聯、學英資訊公司間
    涉及借牌投標的問題，既無證據足證被告庚○○、丙○○知
    情該等公司間有以借牌圍標之不法方式，而由學英資訊公司
    得標系爭工程，亦難以此遽認被告等人有共謀不法圖利之意
    圖。至檢察官聲請調取領取押標金之資料，經本院函泰安鄉
    公所調取本件全部廠商投標資料及未得標廠商領取押標金資
    料，據泰安鄉公所以九十五年六月二十一日安鄉民字第
    095000 5656號函覆該等資料經本所多次修建 (繕)及人事異
    動調整頻繁，無資料提供。嗣再經本院洽檢察官督導泰安鄉
    公所政風人員調取，亦無著，有本院公務電話查詢紀錄表在
    卷可參，併予敘明。
三、據上論斷，應依刑事訴訟法第三百七十三條、第三百六十八
    條，判決如主文。
    本案經檢察官戊○○到庭執行職務。
中　　華　　民　　國　　96　　年　　3 　　月　　22　　日
            刑事第九庭    審判長法　官　陳　筱　珮
                                法　官  余  仕  明
                                法　官  康  應  龍
上列正本證明與原本無異。
檢察官得上訴。
如不服本判決應於收受送達後十日內向本院提出上訴書狀，其未
述上訴之理由者並得於提起上訴後十日內向本院補提理由書 (
均須按他造當事人之人數附繕本)。
                                書記官  姚  錫  鈞
中　　華　　民　　國　　96　　年　　3 　　月　　23　　日
